臺灣高等法院高雄分院刑事判決　　　　94年度交上訴字第59號
上　訴　人　臺灣高雄地方法院檢察署檢察官
上　訴　人
即　被　告　乙○○
上列上訴人因被告公共危險等案件，不服臺灣高雄地方法院94年
度交訴字第52號中華民國第一審判決（起訴案號：臺灣高雄地方
法院檢察署94年度偵字第3880號），提起上訴，本院判決如下：
    主  文
原判決關於駕車肇事逃逸及其定執行刑部分均撤銷。
乙○○駕駛動力交通工具肇事，致人受傷而逃逸，處有期徒刑陸
月，如易科罰金，以參佰元折算壹日。
其他上訴駁回。
前項駁回部分與撤銷部分所處有期徒刑陸月，應執行有期徒刑柒
月，如易科罰金，以參佰元折算壹日。
    事  實
一、乙○○於民國93年11月29日20時20分許，駕駛車牌號碼XY-
    8392號自用小客車，沿高雄市前鎮區○○○路由東向西方向
    行駛，行經無號誌之三多二路475 巷口甫左轉時，原應注意
    車前狀況，並隨時採取必要之安全措施，而當時天候晴、光
    線為夜間有照明、路面狀況乾燥、無缺陷、無障礙物且視距
    良好，並無不能注意之情事，乃竟疏未注意，貿然左轉欲進
    入三多二路475 巷，適有甲○○騎乘車牌號碼J89-579 號重
    型機車，亦未注意機車不得行駛內側快車道，而貿然自對向
    內側快車道駛來，迨發現乙○○所駕自小客車時，煞避不及
    ，所騎機車前車頭與乙○○所駕自用小客車右前側保險桿上
    方發生碰撞，甲○○因而人車倒地，受有右膝擦傷、右大腿
    紅腫、右髕骨骨折等傷害。乙○○於肇事後，雖下車查看將
    甲○○倒地之機車移至路旁，並指責甲○○駕車不慎後，竟
    萌生駕車逃逸之犯意，未詢問查看甲○○受傷之情形，即逕
    自駕車駛入其位於車禍現場旁邊住處大樓地下室停車場後返
    家，經甲○○記下車號報警，約20分鐘後員警抵達現場時，
    乃根據甲○○提供之車牌號碼至乙○○居住之大樓向管理員
    查訪，並由管理員通知乙○○到場，始查知全情。
二、案經甲○○訴由高雄市警察局前鎮分局移送台灣高雄地方法
    院檢察署檢察官偵查起訴。
    理  由
壹、程序方面：
一、按被告以外之人於審判外之陳述雖不符刑事訴訟法第159 條
    之1 至之4 等4 條之規定，而經當事人於審判程序同意作為
    證據，法院審酌該言詞陳述或書面陳述作成時之情況，認為
    適當者，亦得為證據；當事人、代理人或辯護人於法院調查
    證據時，知有刑事訴訟法第159 條第1 項不得為證據之情形
    ，而未於言詞辯論終結前聲明異議者，視為有前項之同意，
    同法第159 條之5 定有明文。本件證人即告訴人甲○○、丙○○固均曾於警詢中為陳述，證人蔡學宗固曾於偵查中陳述
    ，其性質雖均屬傳聞證據，且查無符合同法第159 條之1 至
    之4 等前4 條之情形，其等所為之上開警詢及偵查中陳述，
    業經當事人於本院準備程序中同意作為證據，依上開規定，
    是其等於警詢及偵查中之證言應具有證據能力。
貳、實體方面：
一、訊之上訴人即被告乙○○對於在上開時地駕車與告訴人甲○○騎乘之機車發生碰撞，致其人車倒地並受傷等情，固不諱
    言，惟矢口否認有何過失傷害及肇事逃逸犯行，辯稱：伊原
    本在三多二路與該路475 巷口等待左轉，嗣見前方民權路、
    三多二路口轉為紅燈，且已無來車始左轉，係告訴人之機車
    闖紅燈始撞上伊之自用小客車，伊並無過失，又告訴人提出
    受有右臏骨骨折傷害之診斷證明書，其就診時間已在車禍發
    生之後，顯非本件車禍造成云云。惟查：
  (一)本件被告駕駛車牌號碼XY-8392 號自用小客車，沿高雄市前
    鎮區○○○路由東向西方向行駛，行經三多二路475 巷口左
    轉時，與自對向內側快車道行駛由告訴人騎乘之車牌號碼J8
    9-579 號機車發生碰撞等情，業據被告於原審及本院審理中
    供承不諱，核與證人即告訴人於警詢、偵查、原審及本院證
    述之情節大致相符，復有警方所繪製之道路交通事故現場圖
    、道路交通事故調查報告表(一)、(二)各1 份、道路交通事故談
    話紀錄表2 份（警卷第13、14頁）及車輛受損照片4 張在卷
    可查（警卷第12、16、17頁、本院卷第48至57頁）；又告訴
    人因與被告發生碰撞，致受有右膝擦傷、右大腿紅腫、右髕
    骨骨折等傷害，亦據證人即告訴人於原審證述無訛（原審卷
    第26、27頁），復有乃榮醫院診斷證明書、原祿骨科醫院診
    斷證明書各1 紙及高雄榮民總醫院診斷證明書2 紙可憑（警
    卷第11頁、原審卷第31至33頁），是被告於上開時地，駕駛
    自小客車與告訴人所騎機車發生碰撞，致告訴人受傷等情，
    堪以認定。
  (二)關於被告所駕自小客車與告訴人所騎機車究係在何處發生碰
    撞一節，被告供稱告訴人係沿三多二路由西往東方向內側快
    車道行駛，故2 車發生碰撞地點係在三多二路由西往東方向
    之內側快車道上等語（本院卷94年11月24日審判筆錄第3 頁
    ），核與在車禍現場附近擺攤販賣檳榔之證人丙○○於原審
    證述：「（車子是從何地方牽到路邊？）從路中間即撞到地
    方」、「（是否在內車道？）是」等語相符（原審卷第50頁
    ），雖然證人甲○○於本院證稱：伊當時騎乘機車沿三多二
    路慢車道靠近外側快車道行駛至該路475 巷口時，與被告自
    小客車發生碰撞，故撞擊地點係在三多二路機車慢車道靠近
    外側快車道附近等語（本院卷94年11月24日審判筆錄第3 頁
    ），而證人丙○○於案發當天製作談話紀錄表時，亦證稱告
    訴人之重機車係沿三多二路慢車道行駛一語，此有交通事故
    談話紀錄表1 紙在卷可稽（警卷第15頁），惟觀其於原審證
    稱：「我聽到砰一聲去看，被害人已經倒地了」一語（原審
    卷第47頁），顯然證人丙○○僅看到車輛碰撞後之情形，至
    於碰撞前告訴人究行駛何車道，顯非證人丙○○所目擊，故
    其於警詢證稱告訴人沿機車道行駛一語，難予採信。至證人
    甲○○上開證述，因與證人丙○○在原審之上開證述不符，
    且證人甲○○同時為告訴人，其提出告訴係以使被告受刑事
    訴追為目的，與被告利害相反，故比較2 人之證言，認應以
    證人丙○○在原審之證述，較為可採。至於證人即現場處理
    之警員曾文斌於本院雖證稱：撞擊地點係在機車道與475 巷
    口處，惟其同時證稱現場並無嚴重刮痕、煞車痕，亦未發現
    掉落物，係在現場詢問告訴人時，告訴人始表示係在機車道
    與475 巷口處發生碰撞等語（本院94年11月10日審判筆錄第
    5 頁），故其所證在機車道與475 巷口處發生碰撞等語，顯
    係輾轉自告訴人聽聞而來，顯無證據能力，自不能採為本案
    之證據。綜上，本件被告自小客車與告訴人機車碰撞地點，
    係在三多二路475巷西向內側快車道上，堪以認定。
  (三)又本件被告與告訴人車輛受損照片顯示，被告之自小客車受
    損位置在右前側保險桿上方，告訴人之機車受損位置則在機
    車前車頭，此有車輛受損照片4 張可參（警卷第16、17頁）
    ，佐以上開車輛撞擊地點係在三多二路由西往東方向內側快
    車道上，如上所述，足認本件係被告駕駛自小客車行經三多
    二路475 巷口甫左轉時，遭行駛於三多二路對向內側快車道
    之告訴人所騎機車撞擊。
  (四)按汽車行駛時，駕駛人應注意車前狀況，並隨時採取必要之
    安全措施，道路交通安全規則第94條第3 項定有明文。被告
    係領有自小客車駕駛執照之人，對於上開規定自應知之甚稔
    ，其駕駛自小客車，行經上開路段左轉時，本應注意前揭規
    定，且當時天候晴、光線為夜間有照明、路面狀況乾燥、無
    缺陷、無障礙物且視距良好，並無不能注意之情事，乃竟疏
    未注意，駕駛自小客車行至肇事路段，疏未注意車前狀況，
    作隨時停車之準備，而逕行左轉，致與告訴人騎乘之機車發
    生碰撞，告訴人因而人車倒地受傷，其有過失，至為明顯。
    是被告辯稱其當時已開始左轉，並無任何過失云云，顯屬無
    據，難予採信。
  (五)又告訴人因本件車禍受有事實欄所述傷害之事實，亦如前述
    ，被告雖辯稱告訴人所受之右臏骨骨折之傷害，其門診時間
    並非肇事當天，故非本件車禍所造成云云，惟告訴人於案發
    當天到乃榮醫院就診時，因只有外傷，故醫生未安排照X 光
    ，但翌日腳越來越腫且很痛，告訴人始至醫院照X 光片一情
    ，業據證人即告訴人於本院證述在卷（本院94年11月20日審
    判筆錄第8 頁），且告訴人確於車禍發生翌日即至原祿骨科
    醫院就診，發現有右臏骨骨折之傷害，亦有診斷證明書1 紙
    在卷可憑（原審卷第33頁），參以告訴人所受之其他傷害亦
    均集中在同1 隻腳即右腳，且就診日期與車禍發生日期相差
    僅1 日，足證告訴人所受右臏骨骨折之傷害，確係因本件車
    禍所造成，被告上開所辯，顯係飾卸之詞，不足採信。是被
    告之過失行為與告訴人所受前開傷害間具有相當因果關係，
    足堪認定。從而，本件被告駕車過失肇事之事證明確，犯行
    洵堪認定。至告訴人騎乘機車在已劃分快慢車道之道路，本
    應行駛在最外側快車道及慢車道（參照道路交通安全規則第
    99條第1 項第2 款規定），卻未依規定行駛，而貿然行駛在
    內側快車道，就本件車禍固與有過失，惟然無減免於被告之
    過失責任，附此敘明。
二、又被告於肇事後雖曾下車查看並將告訴人騎乘之機車移至路
    旁，此為被告供承在卷，並據證人即告訴人證述無訛，惟告
    訴人倒地後，當場右膝蓋及大腿擦傷流血，且有跛行之情形
    ，亦據證人即告訴人於原審證述甚詳（原審卷第26頁），及
    證人丙○○於原審證述：「當場我看到他膝蓋那裡有擦傷…
    」、「（你當時有沒有看到被害人走路一拐一拐？）有」等
    語在卷（原審卷第48、49頁），顯見告訴人當時確受有傷害
    ；又被告於肇事後雖有下車，但並未詢問查看告訴人受傷情
    形，而係質疑本件車禍之過失責任在於告訴人，要求告訴人
    賠償，然後留下其妻逕自駕車駛入附近其居住大樓之地下停
    車場，前後僅停留約5 分鐘，且於停妥車輛後，又自大樓內
    將其妻喚回一節，迭據證人即告訴人證述在卷（警卷第6 頁
    背面、偵卷第13頁、原審卷第26頁、本院94年11月10日審判
    筆錄第7 頁），且證人丙○○於偵查中亦證稱：「（被告）
    把她（指告訴人）機車牽到路旁，然後就把車子開到地下室
    ，出來後就把他太太拉到樓上」等語（偵卷第13頁）無訛，
    顯見被告肇事後雖曾下車，但其並非為詢問查看告訴人受傷
    情形，而係責怪告訴人駕車不慎以致撞及被告車輛，且前後
    僅停留5 分鐘後即駕車逕行離去，甚至將留在現場之配偶喚
    回，足見其肇事後全無關心有無人員傷亡，亦無施以救護之
    意，即逕自離開現場，自難謂無逃逸之犯意。被告雖辯稱其
    上樓係為打電話報警云云，惟本件係由告訴人當場報警，而
    非由被告報警一節，此為被告所不否認，且本件係由告訴人
    報警後，約20分鐘警方始抵達現場，並於警方抵達現場後根
    據告訴人記下之車牌號碼，循線查到被告住處，再由其住處
    大樓管理員通知被告到現場，亦據證人即告訴人於原審及到
    現場處理之警員蔡學宗於偵查中證述在卷（原審卷第26頁、
    偵卷第6 頁），被告亦不否認係警方到達現場後，才返回現
    場，衡情倘被告返家係為打電話報警，豈有於20分鐘後警方
    抵達現場時，仍未返回肇事地點；而且倘欲報警，則由被告
    1 人自行返家即可，又何須將其妻喚回，獨留告訴人1 人在
    現場，足證被告上開所辯，係推諉卸責之詞，不足採信。又
    刑法第185 條之4 之肇事致人死傷逃逸罪，則以處罰肇事後
    逃逸之駕駛人為目的，俾促使駕駛人於肇事後能對被害人即
    時救護，以減少死傷，是該罪之成立祇以行為人有駕駛動力
    交通工具肇事，致人死傷而逃逸之事實為已足，至行為人之
    肇事有否過失，則非所問。亦即所謂駕駛動力交通工具肇事
    ，乃指駕駛動力交通工具發生交通事故，而非指因故意或過
    失導致事故發生而逃逸者，始成立本罪。故本件縱被告在事
    發當時自認其並無過失，然責任之歸屬非可在事故發生當時
    即可立刻確認，更非可由被告自行判斷其有無過失，是被告
    自不得因認為其並無過失即任意離開現場，故被告於事故發
    生時未立刻給予告訴人救護，竟逕行離去，且未將其姓名住
    址留予告訴人，顯然違反前開規定，其有駕車肇事致人受傷
    而逃逸之犯行明確，堪以認定。
三、核被告所為，係犯刑法第284 條第1 項前段之過失傷害罪及
    同法第185 條之4 之肇事逃逸罪。被告之肇事逃逸行為，係
    在過失行為發生後，為規避責任，乃另行起意之另一行為，
    故所犯上開二罪，應予分論併罰。
四、原審就肇事逃逸部分，未予詳查，遽為被告無罪之諭知，容
    有未洽。檢察官上訴據此指摘原判決此部分不當，為有理由
    ，自應由本院就被告肇事逃逸部分予以撤銷改判。爰審酌被
    告肇事後雖下車查看，但未詢問告訴人受傷情形，亦未施以
    救助，本不宜寬貸，惟念告訴人所受傷害非重，且被告嗣後
    經通知後已立即返回現場，非全然置之不理等一切情狀，量
    處有期徒刑6月，並諭知易科罰金之折算標準。
五、另原審就被告過失傷害部分，認被告罪證明確，適用刑法第
    284 條第1 項前段、第41條第1 項前段，罰金罰鍰提高標準
    條例第1 條前段、第2 條，並審酌被告無前科紀錄，有台灣
    高等法院被告前案紀錄表1 份在卷可稽，平日素行尚稱良好
    ，惟車禍後尚未與告訴人達成和解，賠償所受損害，且事後
    狡飾犯行，態度不佳等一切情狀，量處有期徒刑2 月，並諭
    知易科罰金之折算標準，就此部分之認事用法，核無不合，
    量刑亦屬允當。被告上訴意旨否認犯罪，指摘原判決不當，
    為無理由，應予駁回。
六、本院並就駕車肇事致人受傷而逃逸撤銷改判及過失傷害上訴
    駁回部分所處之刑，定其應執行之刑為有期徒刑7 月，並諭
    知易科罰金之折算標準。
據上論斷，應依刑事訴訟法第368 條、第369 條第1 項前段、第
364 條、第299 條第1 項前段，刑法第185 條之4 、第41條第1
項前段、第2 項、第51條第5 款、罰金罰鍰提高標準條例第2 條
，判決如主文。
本案經檢察官王登榮到庭執行職務。
中　　華　　民　　國　　94　　年　　12　　月　　22　　日
            刑事第六庭    審判長法  官  王憲義
                                法  官  張盛喜
                                法  官  李璧君
過失傷害部分不得上訴
肇事逃逸部分如不服本判決，應於判決送達後10日內向本院提出
上訴狀，其未敘述理由者並應於提出上訴狀後10日內向本院補提
理由書（應附繕本）。
中　　華　　民　　國　  94　　年　　12　　月　　29　　日
                                書記官  唐奇燕
附錄本件判決論罪科刑法條：
中華民國刑法第185條之4
駕駛動力交通工具肇事，致人死傷而逃逸者，處6 月以上5 年以
下有期徒刑。
中華民國刑法第284條(過失傷害罪)
因過失傷害人者，處6 月以下有期徒刑、拘役或500 元以下罰金
，致重傷者，處1 年以下有期徒刑、拘役或500 元以下罰金。
從事業務之人，因業務上之過失傷害人者，處1 年以下有期徒刑
、拘役或1,000 元以下罰金，致重傷者，處3 年以下有期徒刑、
拘役或2,000 元以下罰金。
